臺灣臺北地方法院民事判決　九十年度重訴字第六七一號
　　原　　　告　　交通部民用航空局
　　法定代理人　　乙○○
　　被　　　告　　丙○○
　　甲　○　○　　○○○
右當事人間拆屋還地等事件，本院判決如左：
    主      文
被告應將坐落於台北市○○區○○段四小段一四二號土地上如附圖所示編號B部分，
面積一百七十平方公尺之鐵皮屋拆除，並將該鐵皮屋坐落之土地返還原告。
被告應給付原告新台幣陸拾玖萬捌仟肆佰貳拾捌元，並自民國九十年三月一日起至返
還前項土地止，按月給付原告新台幣貳萬零伍佰肆拾貳元。
訴訟費用由被告負擔百分之九十五，餘由原告負擔。
參加訴訟訴訟費用由參加人負擔百分之九十五，餘由原告負擔。
本判決第一項於原告以新台幣捌拾貳萬元、第二項於原告以新台幣貳拾萬元供擔保
後，得假執行；但被告如於假執行程序實施前，分別就本判決第一項以新台幣貳佰肆
拾陸萬伍仟元、就第二項以新台幣陸拾玖萬捌仟肆佰貳拾捌元為原告預供擔保，得免
為假執行。
原告其餘假執行之聲請駁回。
    事實及理由
壹、原告方面：
一、聲明：
  (一)被告應將坐落於台北市○○區○○段四小段一四二號土地上如附圖所示編號B部
    分，面積一百七十平方公尺之鐵皮屋拆除，並將該鐵皮屋坐落之土地返還原告。
  (二)被告應從前項建物及土地遷出。
  (三)被告應給付原告新台幣（下同）一百五十九萬八千元，並自民國九十年三月一日
    起至返還前開土地指，按月給付原告四萬五千元。
  (四)願供擔保請准宣告假執行。
二、陳述：
  (一)台北市○○區○○段四小段一四二號土地（下稱系爭土地）為中華民國所有，原
    告為管理機關，依據最高法院五十一年度台上字第二六八０號判例，原告有權提
    起本件訴訟，先予敘明。
  (二)被告未經原告之同意，於系爭土地上如附圖所示編號B部分，興建面積一百七十
    平方公尺之鐵皮屋，並出租與訴外人徐瑞瑤、許峰陽以收取租金，月租分別為二
    萬二千元、二萬五千元，是依民法第一百八十四條、第七百六十七條之規定，請
    求如聲明第一、二項所示，並應依據不當得利法律關係，給付原告如聲明第三項
    所示（即自八十七年五月一日至九十年二月二十八日，合計三十四個月，計算式
    為：47000x34=0000000）。
貳、被告方面：
一、聲明：駁回原告之訴及假執行之聲請。
二、陳述：土地係向參加人承租的，每月租金一萬元，現仍給付中。
、參加人之陳述：
  (一)系爭土地為參加人祖先所有，因受拍賣始為原告所有。又原告取得系爭土地所有
    權前，即有建物存在，故參加人有法定地上權。
  (二)系爭土地上之鐵皮屋，係參加人要求被告所建，被告於參加人與被告間三年租約
    期滿後，應將鐵皮屋交給參加人。當初重建時把原先建物先拆除，再由被告件好
    現在的建物。
肆、原告主張系爭土地為中華民國所有，原告為管理機關，該土地上如附圖所示編號
    B 部分，被告建有面積一百七十平方公尺鐵皮屋之事實，業據其提出土地登記謄
    本、台北市松山地政事務所土地複丈成果圖為證，核屬相符，並為被告及其參加
    人所不爭執，堪信為真實。又「國有財產撥給各地國家機關使用者，名義上雖仍
    為國有，實際上即為使用機關行使所有人之權利，故本院對於是類財產，向准由
    管領機關起訴，代國家主張所有權人之權利。」最高法院五十一年度台上字第二
    六八０號判例可資參照，是本件原告代中華民國提起本件訴訟，即屬合法，先予
    敘明。
伍、被告雖辯稱其係向參加人承租系爭土地，並繳付租金每月一萬元云云，然縱此辯
    詞屬實，亦僅屬被告與參加人間之契約關係，不得用以對抗系爭土地之所有權人
    ；又參加人雖辯稱原告於以拍賣方式取得系爭土地所有權時，其上原即有建物存
    在，故參加人有法定地上權云云，然查：雖按「土地及其土地上之建築物，同屬
    於一人所有，而僅以土地或僅以建築物為抵押者，於抵押物拍賣時，視為已有地
    上權之設定，其地租由當事人協議定之，協議不諧時，得聲請法院定之。」民法
    第八百七十六條第一項定有明文，惟次按「民法第八百七十六條第一項規定之法
    定地上權，係為維護土地上建築物之存在而設，則於該建築物滅失時，其法定地
    上權即應隨之消滅，此與民法第八百三十二條所定之地上權，得以約定其存續期
    限，於約定之地上權存續期限未屆至前，縱地上之工作物或竹木滅失，依同法第
    八百四十一條規定其地上權仍不因而消滅者不同。」最高法院八十五年度台上字
    第四四七號判例亦可資參照，是縱參加人主張中華民國係以拍賣方式取得系爭土
    地之所有權，及當時系爭建物上有建物存在乙節屬實，惟其既自陳該原建物已遭
    拆除（本院九十年十二月六日言詞辯論筆錄參照），則揆諸前揭判例，參加人縱
    曾有法定地上權存在，亦以因該原建物之拆除而隨之消滅。參加人既對系爭土地
    無法定地上權，自更無合法權利將系爭土地出租予被告，被告亦無從因此取得占
    有、使用系爭土地之合法權利，則對系爭土地所有權人而言，被告仍屬無權占有
    之事實，堪以認定。
陸、參加人雖復辯稱依據其與被告間之契約，系爭鐵皮屋於被告之租約到期後，應屬
    參加人所有，然未提出任何證據以實其說，自難輕信；而系爭土地上如附圖B部
    分所示之鐵皮屋既為被告所建並因此取得所有權，已如前述，則被告對該鐵皮屋
    自有處分之權利。按「所有人對於無權占有或侵奪其所有物者，得請求返還之。
    對於妨害其所有權者，得請求除去之。有妨害其所有權之虞者，得請求防止之。
    」民法第七百六十七條定有明文，本件被告既無權占有系爭土地，且對其上之鐵
    皮屋有處分之權利，均如前述，則原告依據前揭法條規定，請求被告應將坐落於
    系爭土地上如附圖所示編號B部分，面積一百七十平方公尺之鐵皮屋拆除，並將
    該鐵皮屋坐落之土地返還原告，自屬有據。
柒、原告請求不當得利部分：
    按「無法律上之原因而受利益，致他人受損害者，應返還其利益。雖有法律上之
    原因，而其後已不存在者，亦同。」民法第一百七十九條定有明文；次按，無權
    占有他人土地，可能獲得相當於租金之利益為社會通常之觀念，最高法院六十一
    年台上字第一六九五號判例亦可資參照，是本件原告以被告無權占系爭土地為由
    ，請求被告返還其所受之利益，揆諸前揭法條、判例，即屬有據。惟就金額部分
    ，原告雖主張依據卷附租賃契約書所載，被告自八十七年五月一日起迄今，每月
    租金收入為四萬七千元，是請求被告自八十七年五月一日起至九十年二月二十八
    日間所不當得利之金額一百五十九萬八千元，並自九十年三月一日起至返還系爭
    土地止，按月給付原告四萬七千元，惟查依據前述卷附二件契約書，尚無從認定
    被告出租與訴外人許峰陽、徐堯瑞之建物，與附圖所示編號B部分面積一百七十
    平方公尺之鐵皮屋之範圍是否相同，且訴外人許峰陽、徐堯瑞給付與被告之租金
    ，除有使用土地部分外，亦有使用建物即鐵皮屋之對價，是縱被告自八十九年五
    月一日起出租附圖所示編號B部分面積一百七十平方公尺之土地，為可採信，但
    就金額部分，原告主張應以二份租約每月租金合計之四萬七千元作為計算被告每
    月不當得利之標準，則乏所據。次查，城市地方房屋之租金以不超過土地及建築
    物申報總價額年息百分之十為限，土地法第九十七條定有明文，系爭土地既坐落
    於城市地方，故本院依據前述之規定，並審酌基地之位置位於台北市松山機場附
    近，工商業尚稱繁榮，及被告利用系爭土地出租獲取之經濟價值與所受利益等情
    ，認以附圖所示編號B部分面積一百七十平方公尺之鐵皮屋所占之土地面積之申
    報地價之百分之十，即以每月二萬零五百四十二元作為被告因無權占有該土地所
    獲取之利益，始稱允當（14500x170  x0.1/12=20542，元以下四捨五入）。從而
    ，原告依據不當得利法律關係，請求被告給付部分，於請求被告給付六十九萬八
    千四百二十八元（20542x34=698428，自八十七年五月一日起至九十年二月二十
    八日止共三十四個月），及自九十年三月一日起至返還系爭土地止，被告應按月
    給付二萬零五百四十二元之範圍內，為有理由，逾此部分之請求，則無理由。
捌、從而，本件原告依據民法第七百六十七條之規定，請求如主文第一項所示之部分
    ，及依據不當得利法律關係，請求如主文第二項所示之金額部分，為有理由，應
    予准許；逾此部分之請求，則無理由，應予駁回。又兩造陳明願供擔保，聲請宣
    告假執行或免為假執行，經核原告勝訴部分，合於法律規定，爰分別酌定相當之
    擔保金額宣告之；原告其餘假執行之聲請，因訴之駁回而失所依據，不予准許。
玖、本件事證已臻明確，兩造及參加人其餘攻擊防禦方法及所提之證據，核與判決結
    果無影響，毋庸一一論述，附此敘明。
壹拾、結論：本件原告之訴為一部有理由，一部無理由，依民事訴訟法第七十九條但
      書、第八十六條第一項但書、第三百九十條第二項、第三百九十二條，判決如
      主文。
中　　　華　　　民　　　國　　九十一　　年　　　二　　　月　　二十七　　日
                                            民事第三庭法      官　林鴻達
右為正本係照原本作成
如對本判決上訴，須於判決送達後廿日內向本院提出上訴狀
中　　　華　　　民　　　國　　九十一　　年　　　二　　　月　　二十七　　日
　　　　　　　　　　　　　　　　　　　　　　　　　　　法院書記官　林秀娥
